臺灣高等法院臺南分院刑事裁定
111年度毒抗字第460號
抗  告  人  王榕森



上列抗告人因強制戒治案件（臺灣嘉義地方檢察署111年度毒偵
字第759號、聲戒字第31號），不服臺灣嘉義地方法院中華民國1
11年5月18日裁定（111年度毒聲字第142號），提起抗告，本院
裁定如下： 
    主  文
抗告駁回。
    理  由
一、抗告意旨略以：抗告人因年少輕狂，誤入歧途，導致進出監
    所十數年，深感悔悟，並有心改過，抗告人勒戒前半年即參
    加勞動部官田職訓中心舉辦之在地點心伴手禮班等烘焙課程
    ，且考取證照，以期改換人生，但勒戒期間接受心理醫師評
    鑑時間，不過數語之間，真能夠斷定是否有繼續施用毒品之
    傾向？又與同樣受觀察勒戒之人比較，其所犯案件亦為施用
    第一級、第二級毒品，為何勒戒成功？心理醫師評鑑之方式
    到底是採科學驗證還是自由心證，令抗告人疑惑。勒戒期間
    如有親人訪視或會客接見，亦有加分效果，但抗告人只有一
    年邁母親，無力遠途會客，抗告人不捨其長途奔波，只以親
    屬是否會客判斷親屬支持度，有失偏頗，請求重新裁定等語
    。
二、觀察、勒戒後，檢察官或少年法院（地方法院少年法庭）依
    據勒戒處所之陳報，認受觀察、勒戒人無繼續施用毒品傾向
    者，應即釋放，並為不起訴之處分或不付審理之裁定；認受
    觀察、勒戒人有繼續施用毒品傾向者，檢察官應聲請法院裁
    定或由少年法院（地方法院少年法庭）裁定令入戒治處所強
    制戒治，其期間為6個月以上，至無繼續強制戒治之必要為
    止，但最長不得逾1年，毒品危害防制條例第20條第2項定有
    明文。勒戒處所應注意觀察受觀察、勒戒人在所情形，經醫
    師研判其有或無繼續施用毒品傾向後，至遲應於觀察、勒戒
    期滿之15日前，陳報該管檢察官或少年法院（庭），觀察勒
    戒處分執行條例第8條第1項亦定有明文。依據上開規定，受
    觀察、勒戒人有無繼續施用毒品之傾向，係由醫師研判。而
    關於有無繼續施用毒品傾向之評估標準，法務部已於110年3
    月26日以法矯字第11006001760號函修正頒布「有無繼續施
    用毒品傾向評估標準紀錄表」、「有無繼續施用毒品傾向評
    估標準評分說明手冊」，經查：　　
㈠、抗告人前因施用毒品案件經觀察勒戒，於92年3月17日因無繼
    續施用傾向釋放出所，本件犯行合於毒品危害防制條例第20
    條第1項、第3項所定要件，有臺灣高等法院被告前案紀錄表
    可查。而觀察勒戒之執行主管機關為行政院法務部，依毒品
    危害防制條例第29條、施行細則第12條規定，授權其制定「
    有無繼續施用毒品傾向評估標準」，配合毒品危害防制條例
    第20條、第24條規定修正，及最高法院刑事大法庭109年度
    台上大字第3826號裁定見解，法務部於行政院衛生福利部及
    相關專家學者協助研修下，修正「有無繼續施用毒品傾向評
    估標準評分說明手冊」及「有無繼續施用毒品傾向評估標準
    紀錄表」，於110年3月26日生效，依修正後「有無繼續施用
    毒品傾向評估標準紀錄表」係以前科紀錄與行為表現、臨床
    評估、社會穩定度三項合併計算分數，評估總分在60分（含
    ）以上，為「有繼續施用毒品傾向」，其評估之主體為醫師
    ，並非法院，法院對於醫師本於專業之評估，除明顯與卷內
    證據相違背外，仍應予以尊重，此乃因強制戒治屬保安處分
    ，性質上為戒除毒品之手段，並非刑罰之處罰手段，該評估
    標準係適用一致性、普遍性、客觀性適用，以符合公平原則
    。
㈡、抗告人經法務部○○○○○○○○附設勒戒處所評估後，認為有繼續
    施用之傾向，此為抗告人之有無繼續施用毒品傾向證明書及
    評估標準紀錄表所載明，上開評估方式乃依據法務部於110
    年3月26日以法矯字第11006001760號函所修正頒布之「有無
    繼續施用毒品傾向評估標準紀錄表」、「有無繼續施用毒品
    傾向評估標準評分說明手冊」，其內容略以：前科紀錄行為
    共計32分（分別為毒品犯罪相關司法紀錄：上限10分；首次
    毒品犯罪年齡21-30歲：5分；其他犯罪相關紀錄：上限10分
    ；入所時尿液檢驗一種毒品反應：5分；所內持續抽煙：2分
    ），臨床評估共計36分（分別為多重毒品濫用，海洛因、安
    非他命：10分；合法物質濫用，菸：2分；使用方式：有注
    射使用，10分；使用年數超過1年：10分；臨床綜合評估：
    中度，4分），社會穩定度為5分（入所後無家人探視：5分
    ），以上合計為73分，應評估為有繼續施用毒品之傾向，核
    其上開內容，並無違反卷內證據資料之處。其中毒品犯罪相
    關紀錄，每筆5分，抗告人毒品犯罪相關紀錄超過2筆以上（
    臺灣嘉義地方法院107年度訴字第71號、第106號），加計上
    限10分，已與修正前有無繼續施用毒品傾向評估標準紀錄表
    採取累計加分之方式有別，對受評估人而言更為有利。抗告
    人首次施用毒品犯罪年齡21-30歲，經臺灣嘉義地方檢察署9
    1年度毒偵字第747號案件，以無繼續施用傾向不起訴處分確
    定。抗告人其他犯罪相關紀錄超過5筆以上（臺灣嘉義地方
    法院88年度易字第173號偽造文書案件、92年度訴緝字第20
    號違反著作權案件、92年度簡字第470號違反槍砲彈藥刀械
    管制條例案件、96年度嘉簡字第755號違反家庭暴力防治法
    案件、102年度嘉簡字第1447號竊盜案件），每筆2分，加計
    上限10分。至於「入所時尿液毒品檢驗」、「臨床綜合評估
    」、「入所後無家人探視」等評分項目，經本院函詢法務部
    ○○○○○○○○附設勒戒處所相關依據，該所以111年6月13日南所
    衛字第11100049960號函檢附尿液檢驗報告晤談紀錄、接見
    紀錄、評分說明手冊，核與上開評估結果相符。其餘評估事
    項，因強制戒治屬於治療性質之保安處分，目的重在治療而
    非處罰，因而關於是否有繼續施用之傾向，並非單以犯罪前
    科紀錄為衡定標準，仍應參酌醫療專業人員之評估意見，此
    所以觀察勒戒處分執行條例第8條第1項規定，應由醫師研判
    有無繼續施用毒品傾向，再由檢察官聲請法院裁定強制戒治
    ，本件既經醫師綜合被吿前科紀錄與行為表現、臨床評估等
    因素，認為抗告人有繼續施用之傾向，其評估與卷內證據又
    無不合之處，自得作為法院裁定是否強制戒治之依據。
㈢、本件評估標準紀錄表經核並無違誤之處，抗告意旨未具體指
    明本件評估程序或結果有何與事實不符之瑕疵，僅指摘心理
    醫師評估時間過短，或與其他同樣施用第一、二級毒品之人
    相比，何以其仍有繼續施用之傾向，及入所後家人是否探視
    與家庭支持度之關係，已誤解有無繼續施用傾向依法屬醫療
    評估性質，應由醫師研判，而評估標準則屬通案性質，應一
    致性適用，並非專就抗告人本案情況為不利之認定，其以上
    開情詞提起抗告，指摘原裁定為法不當，為無理由。
三、綜上，原裁定參酌評估意見後，依毒品危害防制條例第20條
    第2項後段規定，裁定令抗告人入戒治處所強制戒治，期間
    為6個月以上，至無繼續強制戒治之必要為止，最長不得逾1
    年，核無違誤，抗告人之抗告為無理由，應予駁回。
四、應適用之法律：刑事訴訟法第412條。
中　　華　　民　　國　　111 　年　　6 　　月　　28　　日
                  刑事第一庭    審判長法　官  楊清安
                                      法　官  陳顯榮
                                      法　官  蕭于哲
以上正本證明與原本無異。
不得抗告。
　　　　　　　　　　　　　　　　　　　書記官  鄭信邦
中　　華　　民　　國　　111 　年　　6 　　月　　28　　日